臺灣臺北地方法院民事判決　　　　　　 95年度重訴字第946號
原　　　告　甲○○
　　　　　　戊○○
上二人共同
訴訟代理人　王東山律師
複　代理人　李美寬律師
被　　　告　丁○○○
　　　　　　丙○○
　　　　　　乙○○
上三人共同
訴訟代理人　王嘉寧律師
上列當事人間請求回復原狀等事件，本院於民國96年5月22日辯
論終結，判決如下：
    主      文
被告應將坐落臺北市○○區○○段三小段479地號土地上如附圖
二所示B、D部分之地上物拆除，並將土地返還原告及其他全體共
有人。
被告應給付原告甲○○新臺幣貳拾壹萬伍仟肆佰陸拾元，及自民
國九十五年六月五日起至拆除上開地上物並返還土地之日止，按
月給付原告仟伍佰玖拾壹元。
被告應給付原告戊○○新臺幣貳拾壹萬伍仟肆佰陸拾元，及自民
國九十五年六月五日起至拆除上開地上物並返還土地之日止，按
月給付原告仟伍佰玖拾壹元。
原告其餘之訴駁回。
訴訟費用由被告負擔十分之七，餘由原告負擔。
本判決第一項於原告以新臺幣肆佰肆拾貳萬柒仟元為被告供擔保
後，得假執行。但被告以新臺幣壹仟佰貳拾捌萬壹仟元為原告
供擔保後，得免為假執行。
本判決第二項於原告以新臺幣捌萬陸仟元為被告甲○○供擔保後
，得假執行。但被告甲○○以新臺幣貳拾伍萬捌仟伍佰伍拾貳元
為原告供擔保後，得免為假執行。
本判決第三項於原告以新臺幣捌萬陸仟元為被告戊○○供擔保後
，得假執行。但被告戊○○以新臺幣貳拾伍萬捌仟伍佰伍拾貳元
為原告供擔保後，得免為假執行。
原告其餘假執行之聲請駁回。
    事實及理由
一、按訴狀送達後，原告不得將原訴變更或追加他訴。但擴張或
    減縮應受判決事項之聲明者，不在此限，民事訴訟法第255
    條第1項第3款定有明文。查，原告起訴時係聲明請求被告應
    將坐落於臺北市○○區○○段三小段479地號土地面積約111
    .09 平方公尺之地上物拆除並將土地騰空返還予原告及其他
    全體共有人。被告應給付原告甲○○、戊○○各新臺幣（下
    同）1,049,800元，並自民國95年6月5日起至拆除並騰空返
    還之日止，按月給付原告甲○○、戊○○各17,497元；嗣於
    審理中減縮聲明為被告應將附圖一A部分及附圖二B、D部分
    之地上物拆除，並將土地騰空返還予原告及其他全體共有人
    。被告應給付原告甲○○、戊○○各1,049,800元，及自95
    年6 月5日起至拆除並騰空返還之日止，按月給付原告甲○○、戊○○各17,497元；復減縮為被告應將附圖一A部分（
    面積16平方公尺）及附圖二B（面積56平方公尺）、D部分之
    地上物拆除並將土地騰空返還予原告及其他全體共有人。被
    告應給付原告甲○○、戊○○各680,400元，及自95年6月5
    日起至拆除並騰空返還之日止，按月給付原告甲○○、戊○○各11,340元。依上開說明，核無不合，應予准許。
二、原告主張如下：
（一）坐落臺北市○○區○○段三小段479地號土地（下稱系爭
      土地）為兩造及其他共有人分別共有。被告丁○○○、丙○○、乙○○未經全體共有人同意，就系爭土地加蓋圍牆
      （如附圖一A部分，下稱A部分）及搭建遮雨棚、柱子（如
      附圖二B、D部分，下稱B部分、D部分），占用土地面積共
      計72平方公尺，並於其上停車占有使用，且排除原告及其
      他共有人使用，因此獲有利益。系爭土地之申報地價為每
      平方公尺75,600元，公告現值則為每平方公尺233,000元
      。爰依民法第821條、第767條、第179條之法律關係，提
      起本訴等語。
（二）就不當得利部分：計算式如下：
      被告受有不當得利之期間，自90年6月5日起至95年6月4日
      止，共計5年，全體共有人每月得請求之不當得利金額為
      ：75,600×72×10%÷12＝45,360元，原告就系爭土地之
      應有部分各為1/4，是以原告每人各得請求45,360÷4＝
      11,340元。
（三）就被告抗辯部分：
    (1)系爭土地之全體共有人並未就A部分成立分管協議：
      被告辯稱全體共有人就A部分成立分管協議云云，被告應
      舉證以實其說。又附圖一E部分（本卷第154頁）始為竣工
      圖所示以圍牆包圍部分，而未及於A部分，A部分顯係被告
      之被繼承人周太平在未經全體共有人之同意下自行加建。
    (2)被告就B、D部分均有處分權，且亦有排除他人使用之情形
      ，自有拆除騰空之義務：被告之被繼承人周太平為系爭房
      屋之原始起造人，且系爭房屋於原告起訴前從未移轉所有
      權予他人，被告既概括繼承周太平之一切權利義務，自負
      拆除義務。
    (3)被告辯稱B、D部分乃既存違建，無庸拆除云云。惟違建是
      否拆除，屬行政法事項，與違建是否侵害他人私權，係屬
      二事，不容混淆。
    (4)被告辯稱附近店家非但將自家汽車停放騎樓，甚至將營業
      場所擴張至騎樓，而渠等並未排除他人使用B、D部分云云
      。惟附近店家如何使用共有土地，與本案無關。被告於騎
      樓旁私設鐵鍊，並放置鐵架，排除他人使用B、D部分之意
      圖明確。早餐店（如A部分）之桌椅均放置至B部分，顯有
      意排除他人使用B、D部分。
（四）並聲明：被告應將附圖一A部分（面積16平方公尺）及附
      圖二B（面積56平方公尺）、D部分之地上物拆除並將土地
      騰空返還予原告及其他全體共有人。被告應給付原告甲○○、戊○○各680,400元，及自95年6月5日起至拆除並騰
      空返還之日止，按月給付原告甲○○、戊○○各11,340元
      。願供擔保請准宣告假執行。
二、被告答辯如下：
（一）就無權占有部分：
      否認有「無權占有系爭地號，搭建地上物，並排除原告及
      其他共有人使用」之事實。縱有上開事實，原告亦應舉證
      「被告自起訴前5年起，迄今均無權占有之事實」。又：
    (1)就A部分：
      爭建物於原始起造時即設計一樓庭院設有圍牆包圍，且僅
      一樓所有權人單獨擁有圍牆出入門戶之鑰匙可自由進出，
      故分別共有人就一樓庭院有分管協議，專供一樓所有權人
      單獨使用。65年7月2日完成取得使用執照時，即將一樓庭
      院加蓋屋頂至今，至原告就本件起訴時（95年6月5日）止
      ，將近30年期間內，原告從未就系爭加蓋部分主張權利或
      異議。
    (2)就B、D部分：
      系爭騎樓加蓋時間約為75年以前，距原告提出本件訴訟
        時間已逾20年以上，為既存違建，依臺北市違章建築處
        理要點第24條第1項規定，無需拆除。縱須拆除，亦為
        原始起造人之義務，與被告無關。
      被告從未樹立警告或禁止標語或固定物等方式以宣示系
        爭B、D部分為自己所有或阻擋他人通行，遮雨棚下的走
        廊仍供一般行人通行，被告並無如附近住家將自家汽車
        停放至騎樓或將營業場所擴張至騎樓等排他使用之情形
        。
      系爭B、D部分存在恐逾20年以上，惟原告在此期間從未
        主張被告無權占有或請求被告拆除或損害賠償。
      被告車輛為94年4月1日及95年1月13日所購買，不可能
        占有系爭空地達繼續5年之久。
（二）就不當得利部分：
      原告以系爭土地申報地價75,600元/平方公尺之年息10%計
      算不當得利金額，亦嫌過高：原告不能任意主張以申報地
      價年息10%之最高額計算不當得利金額，鈞院尚須審酌基
      地位置、工商繁榮程度、利用基地人之受利益情況、鄰地
      租金情況等全盤狀況，以為適當之認定。被告主張以申報
      地價年息3%為適當。
（三）並聲明：原告之訴及假執行之聲請均駁回。如受不利益判
      決，願供擔保，請准宣告免為假執行。
三、被告乙○○另答辯：
（一）被告於95年4月26日與訴外人陳采瀅簽訂一樓房屋之買賣
      契約，已出賣並移轉登記完畢。就系爭房地僅就被告所有
      之應有部分予以出賣，並無處分他人權利之情情事。
（二）原告起訴請求拆屋還地，已罹於民法第125條所定之消滅
      時效。縱被告之被繼承人周太平與原告等訂有「同意興建
      及使用書」，因年代久遠，其真實性存疑，亦與本案無關
      。且當時公寓大廈管理條例尚未施行，應依民法第一條，
      依社會一般習慣及原始竣工圖及起造人名冊之約定解決系
      爭房地使用爭議。
四、不爭執事項：
（一）坐落臺北市○○區○○段三小段479地號土地（下稱系爭
      土地）為兩造及其他共有人共有，原告就系爭土地各有
      1/4權利，被告則各有1/12之權利 。
（二）系爭土地上有圍牆圍成如附圖所示A部分及搭建遮雨棚、
      柱子如附圖所示B、D部分之情形。
五、原告主張被告未經全體共有人同意，就系爭土地加蓋圍牆及
    搭建遮雨棚、柱子，占用土地面積共計72平方公尺，並於其
    上停車占有使用，且排除原告及其他共有人使用一節，為被
    告所否認。並以前揭情詞置辯。茲就兩造爭執分敘如下：
（一）A部分有無分管協議專供一樓所有權人單獨使用：
      按共有物之分管契約，並不以訂立書面為必要，倘共有人
      間實際上劃定使用範圍，對各自占有管領之部分，互相容
      忍，對於他共有人使用、收益各自占有之部分，未予干涉
      ，已歷有年所，即非不得承認有默示分管契約之存在。被
      告主張系爭房屋係於65年7月2日取得使用執照，當時所有
      區分所有權人即約定A部分一樓庭院為一樓住戶單獨使用
      ，當時原始起造人為周太平（被告之被繼承人）、周喜文
      、王健藏（原告甲○○之父）、戊○○，依竣工圖影本所
      載，一樓庭院即A部分於起造時即設有圍牆包圍，且僅一
      樓所有權人單獨擁有圍牆出入門戶之鑰匙可自由進出，是
      附圖A部分是合法建造，足證該部分已有分管協議等語，
      為原告所否認。經查，依原告所提出而為被告所是認之系
      爭房屋竣工圖（本院卷第92頁），其上就一樓房屋部分，
      於竣工時即已設有圍牆及大門，如欲進入一樓房屋，必須
      經由該大門始得出入，反之，二樓以上住戶，則由另一邊
      之樓梯出入，而不經由A部分之大門。再A部分所設圍牆，
      於進入該圍牆後，其後即為一樓住戶之門戶，此外別無其
      他住戶出入通道或門戶，是依其當初之設計情形觀之，A
      部分於建築之初應係供一樓使用之庭院。況被告使用A部
      分，於圍牆上加蓋鐵皮浪板及鐵捲門，並另設不銹鋼門。
      其上二樓住戶並將陽台築於A部分圍牆上，有原告所提出
      之照片一幀可資佐證（本院卷第84頁下方照片參照），依
      其鐵捲門、不銹鋼門及鐵皮浪板外觀，其設置已有相當長
      之期間。再該不銹鋼門及鐵捲門均設有鎖鑰，如非持有該
      鎖之鑰匙者，無從進入。又被告主張系爭房屋原始起造人
      王健藏為原告甲○○之父，原告戊○○亦為原始起造人一
      節，為原告所不爭執，且被告所提出之起造人名冊影本在
      卷可憑（本院卷第114頁）。原告均係居住於該處，對A部
      分之建築狀態及被告使用情形，自難諉為不知，渠等及其
      他共有人對被告使用A部分未予干涉，已歷有年所，依前
      揭說明，即便其間無協議分管，亦應有默示分管契約存在
      。被告辯稱共有人就一樓庭院即A部分有專供一樓所有權
      人使用之分管協議一節，應可採信。
（二）被告就B、D部分是否有事實上處分權，且有無排除原告及
      其他共有人使用之情形：
    (1)按動產因附合而為不動產之重要成分者，不動產所有人，
      取得動產所有權，民法第811條。又於原獨立之建築物增
      建建築，在構造上縱具獨立性，但在使用功能上，與原建
      築物係作一體利用，欠缺使用上之獨立性，為不具獨立性
      之建築，而從屬於獨立之原建築物者，為建築物增建之附
      屬物。該增建之附屬物，因不符建築物獨立性之要求，不
      得為物權之客體；增建之建築物，如已具構造上之獨立性
      及使用上之獨立性，則屬獨立之建築物，得為物權之客體
      。又所謂具有使用上之獨立性，係指該部分建築物，與一
      般建築物相同，可作為一建築物單獨使用，有獨立之經濟
      效用者而言。判斷增建部分，是否具有使用上之獨立性，
      須斟酌其對外通行之直接性，增建部分之面積、隔間及向
      來之利用狀況，暨增建部分之利用機能與原有建築物之依
      存程度等情形定之。經查，本件B部分之雨遮，係以鐵架
      、PVC板等材料建成，其上並有設汽車百貨等字眼之招牌
      ，該雨遮係連接於一樓之房屋上緣，雨遮與一樓建物間則
      設有3座鐵捲門，有原告所提出之照片可資參照（本院卷
      第20頁、第79頁至第80頁、第84頁），且經本院到場勘驗
      屬實。是B、D部分雨遮、鐵架，顯係為增加系爭房屋一樓
      利用空間所設，如無系爭房屋一樓則難以單獨利用，不具
      使用上之獨立性。且該雨遮部分係連接於系爭房屋一樓上
      緣，如無系爭房屋一樓之支撐，則亦無法單憑該雨遮鐵柱
      而繼續挺立。是其上結構亦難認為有獨立性可言。況且該
      雨遮及鐵架部分亦固定於土地及系爭房屋一樓上緣，無法
      移動，具相當之固定性及繼續性。應認該雨遮及鐵架已附
      屬於系爭房屋一樓，成為系爭房屋一樓之重要成分。至被
      告雖辯稱：系爭房屋1樓曾出租給他人，其後取回房屋後
      就成為現在之狀態，渠等非該違建之起造人等語。本件縱
      認被告上開辯解屬實，惟依前開說明，該雨遮、柱子已成
      為系爭房屋一樓重要成分，則該部分已附合於系爭房屋一
      樓，由系爭房屋一樓所有權人取得所有權，是縱使係他人
      於被告系爭房屋一樓建造B、D部分，該他人依法亦已喪失
      建造房屋所用鐵材、PV C板等材料之所有權。是被告對該
      部分自有事實上處分權。其辯稱無事實上處分權云云，並
      無可取。
    (2)被告雖陳稱並無排除他人使用B、D部分，然查，該部分業
      據原告提出被告停車於B部分及早餐店於B部分擺設桌椅於
      其下之照片（本院卷第50頁、第51頁、第131頁）。再B部
      分雨遮緊接於系爭房屋一樓鐵捲門，而D部分柱子為系爭
      房屋一樓商店經營之招牌，除供系爭房屋一樓商店使用外
      ，別無其他用途。本院參照上情，認原告主張B、D部分被
      告有排除他人使用之情形一節應屬可取。
    (3)按所有人對於無權占有或侵奪其所有物者，得請求返還之
      。對於妨害其所有權者，得請求除去之。有妨害其所有權
      之虞者，得請求防止之；各共有人對於第三人，得就共有
      物之全部為本於所有權之請求。但回復共有物之請求，僅
      得為共有人全體之利益為之，民法第767條、第821條分別
      定有明文。原告為系爭土地部分共有人，有土地登記謄本
      在卷可稽，被告就B、D部分坐落於系爭共有土地，為無權
      占有，原告自得依前開法條規定，請求被告將之拆除，並
      請求被告將所占用基地返還予原告及其餘全體共有人。
（三）按已登記不動產所有人之回復請求權，無民法第125條消
      滅時效規定之適用，司法院大法官會議解釋釋字第107號
      可資參照。查本件被告B、D部分所坐落土地為已登記之不
      動產，有原告所提出之土地登記謄本在卷可憑，且原告係
      以民法第767條規定為請求權基礎而請求被告拆除地上物
      及返還土地，依上開解釋文內容所載，原告之請求權自無
      罹於時效的問題。
（四）按城市地方房屋之租金，以不超過土地及其建築物申報總
      價年息百分之十為限，土地法第97條有明文規定。
    (1)經查，本院至現場履勘，系爭房屋位於臺北市○○路9號
      ，附近有坡心市場，步行約10餘分鐘；遠東大飯店及遠企
      步行約10分鐘。系爭房屋後方有立人中小學；另步行約15
      至20分鐘可至基隆路捷運站等情（本院卷第47頁）。再關
      於附近道路、交通、商業情形亦有原告所提出附近照片在
      卷可佐（本院卷第15頁至第39頁），顯見附近商業繁榮、
      交通便利情形。再參照被告就如附圖所示B、D部分之使用
      係以雨遮、柱子而為利用，較之一般房屋使用可為利用之
      程度較低等，本院參酌土地法第97條之規定，以土地申報
      總價年息4%計算每月相當於租金損害為當。
    (2)再查，系爭房屋坐落之土地每平方公尺之申報地價為75,6
      00元，有原告所提出之土地登記謄本可參，被告如附圖所
      示B、D部分占用面積為57平方公尺。而原告甲○○、戊○○就系爭土地權利範圍各為1/4。則原告每月相當於租金
      損害各為3,591元（計算方式：75,600×57×4﹪÷12 ÷4
      ≒3,591）。則原告起訴回溯5年，被告各應給付原告之金
      額為215,460元。及自95年6月5日起至近除並騰空返還之
      日止，按月給付原告各3,591元。
六、原告依據依民法第767條、第821條、第179條規定，請求被
    告將B、D部分之雨遮、柱子拆除，並請求被告將如上開地上
    物坐落之土地返還予全體共有人，為有理由，應予准許。並
    請求被告給付原告各215,460元，及自95年6月5日起至近除
    並騰空返還之日止，按月給付原告各3,591元，為有理由，
    應予准許。至原告其餘請求，則無理由，應予駁回。
七、兩造陳明願供擔保以代釋明，聲請宣告假執行或免為假執行
    ，經核原告勝訴部分，合於法律規定，爰分別酌定相當之擔
    保金額宣告之；原告其餘假執行之聲請，因訴之駁回而失所
    依據，不予准許。
八、本件事證已臻明確，兩造其餘主張陳述及所提之證據，經審
    酌後於本件判決結果無影響，爰不逐一論述，附此敘明。
九、綜上所論，原告之訴為一部有理由，一部無理由，依民事訴
    訟法第79條、第85條第1項、第85條第2項、第390條第2項、
    第392條第2項，判決如主文。
中　　華　　民　　國　　96　　年　　6 　　月　　5 　　日
                      民事第二庭  法  官  蔡政哲
上為正本係照原本作成
如對本判決不服，應於送達後20日內，向本院提出上訴狀
中　　華　　民　　國　　96　　年　　6 　　月　　5 　　日
                                  書記官  曾靖雯
